ACORDAO-COMPLETO-2441501

ACÓRDÃO 15317/2021 ATA 33/2021 - SEGUNDA CÂMARA

VISTOS, relatados e discutidos estes autos de pensão militar, em que se examina, nesta fase processual, pedido de reexame interposto por Maricy Lucchesi Torquato Bourgis contra o Acórdão 5376/2020-TCU-Segunda Câmara, 
ACORDAM os Ministros do Tribunal de Contas da União, reunidos em Sessão da Segunda Câmara, ante as razões expostas pelo Relator e com fulcro no art. 48, c/c os arts. 32 e 33, da Lei 8.443/1992, em: 
9.1. conhecer do pedido de reexame interposto por Maricy Lucchesi Torquato Bourgis para, no mérito, dar-lhe provimento parcial, de forma a dar a seguinte redação ao subitem 9.4.1 do Acórdão recorrido: 
"9.4.1. faça cessar os pagamentos decorrentes dos atos ora considerados ilegais pelo item 9.2 deste Acórdão, sob pena de responsabilidade solidária da autoridade administrativa omissa, nos termos do art. 71, IX, da Constituição de 1988 e do art. 262, caput, do Regimento Interno do TCU, até a emissão de novo ato, livre das irregularidades apontadas, a ser submetido à apreciação do TCU no prazo de 30 (trinta) dias;"
9.2. dar ciência desta deliberação à recorrente e ao Comando da Aeronáutica.

Em análise Pedido de reexame interposto por Maricy Lucchesi Torquato Bourgis.

Segunda Câmara

Comando da Aeronáutica.

3. Interessados/Responsáveis/Recorrentes:
3.1. Interessados: Cleia Ladislau Carneiro de Godoy (XXX.022.638-XX); Clelia Ladislau Carneiro da Silva (XXX.022.678-XX); Jeanete Bastos Cabral (XXX.920.177-XX); Lucia Itajahy Prado de Azevedo (XXX.812.207-XX); Maria das Gracas Barroso (XXX.366.790-XX); Maricy Lucchesi Torquato Bourgis (XXX.743.307-XX); Maricy Lucchesi Torquato Bourgis (XXX.743.307-XX); Marina Amaral da Silva (XXX.053.456-XX).
3.2. Recorrente: Maricy Lucchesi Torquato Bourgis (XXX.743.307-XX).

13.1. Ministros presentes: Aroldo Cedraz (na Presidência), Augusto Nardes (Relator) e Raimundo Carreiro.
13.2. Ministros-Substitutos presentes: Marcos Bemquerer Costa e André Luís de Carvalho.

AUGUSTO NARDES

Ministro-Substituto André Luís de Carvalho.

Adoto como Relatório, com alguns ajustes de forma que julgo pertinentes, a instrução da Secretaria de Recursos - Serur (peça 83) :
INTRODUÇÃO	
1.	Trata-se de pedido de reexame (peça 27) interposto pela Sra. Maricy Lucchesi Torquato Bourgis, filha do militar falecido Sr. Benedicto Torquato da Silva Júnior, contra o Acórdão 5376/2020-TCU-Segunda Câmara, Relator Ministro-Substituto André Luís de Carvalho, (peça 12) .  
1.1.	A deliberação recorrida apresenta o seguinte teor:
VISTOS, relatados e discutidos estes autos de pensões militares deferidas pela Diretoria de Administração de Pessoal do Comando da Aeronáutica a partir do falecimento de Jossemar Barroso, Benedicto Torquato da Silva Júnior, Anízio das Neves Cabral, Haroldo Prado de Azevedo, Alírio Carneiro de Souza e Paulo da Silva;
ACORDAM os Ministros do Tribunal de Contas da União, reunidos em Sessão da 2ª Câmara, nos termos do art. 71, III e IX, da Constituição de 1988, e dos arts. 1º, V, 39, II, e 45 da Lei nº 8.443, de 1992, além dos arts. 260, § 1º, e 262, § 2º, do RITCU, ante as razões expostas pelo Relator, em:
9.1. considerar legais os atos de pensão militar em favor de Cléia Ladislau Carneiro de Godoy e Clélia Ladislau Carneiro da Silva (à Peça 5 sob o nº 64362/2019) e Maria das Graças Barroso (à Peça 6 sob o nº 64476/2019) , concedendo-lhes os respectivos registros;
9.2. considerar ilegais os atos de pensão militar em favor de Maricy Lucchesi Torquato Bourgis (à Peça 2 sob o nº 60096/2019) , Marina Amaral da Silva (à Peça 3 sob o nº 61601/2019) , Lúcia Itajahy Prado de Azevedo (à Peça 4 sob o nº 63839/2019) e Janete Bastos Cabral (à Peça 7 sob o nº 64491/2019) , negando-lhes os respectivos registros;
9.3. dispensar o ressarcimento das quantias percebidas indevidamente, mas de boa-fé, em consonância com a Súmula n.º 106 do TCU;
9.4. determinar que, no prazo de 15 (quinze) dias contados da ciência desta deliberação, a Diretoria de Administração de Pessoal do Comando da Aeronáutica adote as seguintes medidas:
9.4.1. faça cessar os pagamentos decorrentes dos atos ora considerados ilegais pelo item 9.2 deste Acórdão, sob pena de responsabilidade solidária da autoridade administrativa omissa, nos termos do art. 71, IX, da Constituição de 1988 e do art. 262, caput, do Regimento Interno do TCU; 
9.4.2. dê ciência do inteiro teor desta deliberação às interessadas indicadas no item 9.2 deste Acórdão, alertando-as de que o efeito suspensivo proveniente da eventual interposição de recurso junto ao TCU não as eximirá da devolução dos valores percebidos indevidamente após a notificação, diante do não provimento ao referido recurso, devendo encaminhar os comprovantes dessa notificação ao TCU no prazo de até 30 (trinta) dias;
9.4.3. encaminhe, se for o caso, a este Tribunal, nos termos do art. 262, § 2º, do RITCU, os novos atos de pensões militares, sem a ilegalidade indicada nesta deliberação, para que sejam submetidos à apreciação pelo TCU, na forma do art. 260, caput, do RITCU;
9.5. determinar que a unidade técnica adote as seguintes medidas:
9.5.1. envie a cópia do presente Acórdão, com o Relatório e a Proposta de Deliberação, à Diretoria de Administração de Pessoal do Comando da Aeronáutica, para ciência e efetivo cumprimento ao item 9.4 deste Acórdão; e
9.5.2. arquive o presente processo, sem prejuízo de promover o monitoramento da determinação proferida pelo item 9.4 deste Acórdão, representando ao TCU, se necessário. 
HISTÓRICO
2.	O Tribunal considerou ilegal o ato de pensão da recorrente em razão por ter vinculado os proventos da pensão ao soldo de 1º Tenente -  ou seja, em grau hierárquico acima daquele que considerado no primeiro ato de reforma do instituidor da pensão (2º Tenente) , bem como acima do que ele ostentava na atividade (Suboficial) - contrariando o entendimento do Acórdão 2225/2019-TCU-Plenário.   
2.1.	Irresignada, a recorrente interpôs o presente pedido de reexame, que se fundamenta nas alegações que, adiante, passar-se-á a relatar.
EXAME DE ADMISSIBILIDADE
3.	Reitera-se o exame preliminar de admissibilidade (peça 44) , ratificado à peça 46 pelo Ministro João Augusto Ribeiro Nardes, que entendeu pelo conhecimento do recurso, uma vez que preenchidos os requisitos do art. 48 da Lei 8.443/1992, c/c os arts. 285 e 286, parágrafo único, do RI/TCU, suspendendo-se os efeitos dos itens 9.2, 9.4 e 9.4.1 do Acórdão 5376/2020-TCU-Segunda Câmara em relação à recorrente.  
EXAME DE MÉRITO
4.	Constitui objeto do presente recurso analisar se:
	a) a recorrente faz jus receber proventos de pensão calculados com base no soldo de 1º Tenente, mais de um nível hierárquico acima do que o instituidor da pensão ostentava em atividade (Suboficial) ; 
	b) a recorrente deve ter, de modo imediato, reestabelecido seu pagamento de pensão, ainda que o valor a ser pago seja o correspondente ao soldo considerado no primeiro ato de reforma do instituidor.
5.	Do suposto direito de receber proventos com base no grau hierárquico imediato
5.1.	A recorrente defende a regularidade de receber os proventos calculados com base no soldo do grau hierárquico imediato àquele que o instituidor possuía na ativa, uma vez que o ato em reexame estaria em plena consonância com as leis e com os princípios da segurança jurídica, da legalidade, do direito adquirido e da irretroatividade das leis e de nova interpretação.
5.2.	Nesse sentido, alega o seguinte (peça 27, p. 12-14) : 
Assim,   Perfeito   e   acabado  o   ato administrativo  concessivo  do   benefício,   respaldado  nas  normas então vigentes,     sendo que  a   decisão  que  declarou  ilegal  a chancela anteriormente da legalidade, tomou por base decisão posterior   a concessão  do  benefício,   de sorte  que  qualquer  regulamentação  legal haveria  se ser aplicada  para  o  futuro,  como é a  regra, e não  retroagir para   alcançar   situações   já consumadas,   ferindo o princípio da segurança  das  relações jurídicas.  Isto porque, o órgão baseou-se em decisão do v. acórdão, o qual modificou orientação há muitos anos adotada pelo Tribunal de Contas.
 (...) 
Adotar a irretroatividade da lei é garantir a tranquilidade e a certeza aos superiores interesses do indivíduo e da sociedade.
 (...) na medida que a decisão combatida retroage prejudicando o direito dos pensionistas feriu, o ato jurídico perfeito, o direito líquido e certo e sim podemos dizer até a coisa julgada, pois os atos concessórios eram amparados por legislação e entendimento do Plenário, o qual em todas as oportunidades em que foi submetida a matéria para sua apreciação, prezou pela legalidade do ato.
Desta forma a mudança de entendimento choca-se direto aos interesses da Recorrente, haja vista o caráter alimentar da pensão.
 (...) 
Por tanto, uma vez que o ato administrativo que promoveu a concessão do direito à reforma por invalidez permanente ao instituidor da pensão e assegurou o direito aos proventos do Posto de 2° Tenente encontrava-se blindado pela sua perfeição e abarcado pelo lapso temporal da decadência para sua revisão, com a devida vênia do entendimento esposado no Acórdão de V. Exa, não poderia ser revisto e, por conseguinte, considerado ilegal, o que deixa claro que a decisão, por tais fundamentos, merece que reformada para assegurar o registro da legalidade da pensão da requerente. 
 (...) 
É relevante destacar que a pensão militar inicial deferida a viúva, que diga-se, teve por base os mesmos valores assegurados a Requerente, foi julgada legal por esse Corte de Contas, conforme entendimento firmado no Acórdão n. 3992/2014, dessa Egrégia Segunda Câmara em Sessão realizada em 05 de agosto de 2014, conforme documentos em anexo.
5.3.	Além disso, alega que não foi respeitada a modulação e efeitos adotada no Acórdão 2225/2019-TCU-Plenário, nos seguintes termos (peça 27, p. 9) :
A decisão ora combatida, não observou o marco temporal, determinado pela própria decisão proferida pelo P1enário quando da análise pelo seu Revisor AUGUSTO SHERMAN CAVALCANTI. 
Análise:
5.4.	De início, convém reproduzir excerto do voto do Relator Ministro-Substituto André Luís de Carvalho, que embasa o Acórdão recorrido acerca da ilegalidade do ato de pensão da recorrente (peça 14) : 
4.	Como visto, a indevida referência em dois níveis acima da graduação ou do posto para o cálculo dos aludidos proventos de pensão militar teria sido estabelecida a partir da suposta aplicação do art. 110 da Lei n.º 6.880, de 1980, sob as seguintes premissas:
	Instituidor
	Posto na Reforma
	Posto de Contribuição
	Pensão Militar

				Devida
	Indevidamente Paga

	Benedicto Torquato da Silva Junior
	2º Tenente
	2º Tenente
	2º Tenente
	1º Tenente

	Paulo da Silva
	2º Tenente
	2º Tenente
	2º Tenente
	1º Tenente

	Haroldo Prado de Azevedo
	Coronel
	Brigadeiro
	Brigadeiro
	Major Brigadeiro

	Anizio das Neves Cabral
	2º Tenente
	2º Tenente
	2º Tenente
	1º Tenente

6.	O Parquet especial assinalou, nesse ponto, que a extensão do benefício previsto no art. 110 da Lei n.º 6.880, de 1980, não teria amparo legal, já que a aludida vantagem somente seria devida para os cumpridores dos requisitos temporais antes da revogação do art. 6º da Lei nº 3.765, de 1960, pela MP nº 2.215-10, de 2001, em sintonia com o entendimento fixada pelo Acórdão 2.225/2019 prolatado pelo Plenário do TCU sob a relatoria do Ministro Benjamin Zymler na Sessão Ordinária de 18/9/2019.
7.	O referido Acórdão 2225/2019-TCU-Plenário estaria em plena sintonia, aliás, com o entendimento do Superior Tribunal de Justiça (STJ - REsp 1.340.075/CE sob a relatoria do Ministro Castro Meira julgado pela 2ª Turma em 9/4/2013 - DJe de 15/4/2013) no seguinte sentido:
"ADMINISTRATIVO. MILITAR. REFORMA. ALTERAÇÃO DE BENEFÍCIO. INCAPACIDADE SUPERVENIENTE. ART. 110, § 1º, C/C ART. 108, V, DA LEI 6.880/80. MILITARES DA ATIVA OU RESERVA REMUNERADA. RESTRIÇÃO. MILITAR JÁ REFORMADO. IMPOSSIBILIDADE. 
1. A reforma do militar com a remuneração calculada com base no soldo correspondente ao grau hierárquico imediato ao que possuir ou que possuía na ativa, nos termos do art. 110, § 1º, c/c o art. 108, V, da Lei 6.880/80, restringe-se aos militares da ativa ou reserva remunerada, na exata disposição do caput do art. 110, não sendo possível a concessão de tal benesse àqueles militares já reformados. 
2. Recurso especial não provido".
8.	De todo modo, como os aludidos atos deram entrada no TCU há menos de 5 anos, não seria necessária a prévia oitiva dos interessados no presente momento, estando esse entendimento em plena consonância com a jurisprudência do STF (v.g.: MS-25.116 e MS-25.403) e com a exceção prevista na Súmula Vinculante nº 3 do STF, além de estar em sintonia com a jurisprudência do TCU (v. g.: Acórdão 587/2011-TCU-Plenário, entre outros) . 
9.	O TCU deve assinalar a ilegalidade, portanto, dos atos de pensão militar acostados às Peças 2, 3, 4 e 7, negando-lhes os respectivos registros, sem prejuízo de anotar a legalidade dos demais atos de pensão militar, concedendo-lhes os respectivos registros. (destaques inseridos) 
5.5.	Nota-se que o ato de pensão foi considerado ilegal e negado registro pelo Tribunal em razão de os proventos da pensão terem sido calculados com base no soldo de 1º Tenente, ou seja, em grau hierárquico acima daquele que o instituidor ostentava ema atividade (suboficial) , bem como na sua primeira reforma (2º Tenente) . 
5.6.	Conforme documentação trazida pela própria recorrente, o instituidor foi inicialmente reformado por idade limite, havendo a posterior alteração de situação de inatividade, de Reformado por Idade-Limite de Permanência na Reserva Remunerada para Reformado por Invalidez Definitiva. Segundo alega, o instituidor da pensão "buscou única e exclusivamente a isenção do tributo. Contudo, não sabia que sua concessão levaria a substituição do título nº 295/75 e que os seus proventos passariam a ser pagos com base no soldo de l º Tenente" (peça 27, p. 6) . A alteração da reforma foi concedida com base no seguinte (peça 2 p. 1-2) : 
REF-13 -Lei nº 6.880/80, art. 104, inciso II, c/c art. 106, inciso II c/c art. 108, inciso V c/c art. 109 e art. 110, §1º e §2º - Reforma ex offício por ter sido julgado incapaz, definitivamente, para o serviço ativo das Forças Armadas, e com invalidez permanente por motivo de tuberculose ativa, alienação mental, esclerose múltipla, neoplasia maligna, cegueira, lepra, paralisia irreversível e incapacitante, cardiopatia grave, mal de Parkinson, pênfigo, espondiloartrose anquilosante, nefropatia grave e outras moléstias que a lei indicar com base nas conclusões da medicina especializada, com qualquer tempo de serviço. Por ter sido considerado inválido, faz jus ao grau hierárquico imediato, inclusive considerando-se os graus hierárquicos dispostos no §2º, do art. 110, da Lei nº 6.880/80.) (grifos inseridos) 
5.7.	Nota-se, contudo, que a lei 6.880/80 não ampara o pagamento de soldo de grau hierárquico imediato quando o militar, que já se encontre reformado, passe a manifestar alguma das moléstias previstas no inciso V do seu art. 108. É esta a ilegalidade que maculou o presente ato, sendo o TCU competente para pronunciá-la.
5.8.	Ora, o instituidor da reforma já havia sido reformado, por atingimento da idade-limite para permanência na reserva, razão pela qual a superveniência de moléstia prevista no inciso V do art. 108 da Lei nº 6.880/1980 não viabiliza o pagamento do benefício referente à vinculação de seus proventos ao grau hierárquico "imediato", pois já não se encontrava mais na ativa ou na reserva remunerada, as quais são as únicas situações asseguradas pelo caput do art. 110 da Lei nº 6.880/1980; como se observa na clara fundamentação do voto condutor da decisão paradigma desta temática, o Acórdão 2225/2019-TCU-Plenário, Relator Ministro Benjamin Zymler:
7.	O fundamento para tanto [ato de alteração da reforma] seria o disposto no art. 110, § 1º, da Lei 6.880/1980 (Estatuto dos Militares) , na redação dada pela Lei 7.580/1986:
"Art. 110. O militar da ativa ou da reserva remunerada, julgado incapaz definitivamente por um dos motivos constantes dos incisos I e II do art. 108, será reformado com a remuneração calculada com base no soldo correspondente ao grau hierárquico imediato ao que possuir ou que possuía na ativa, respectivamente. 
§ 1º Aplica-se o disposto neste artigo aos casos previstos nos itens III, IV e V do artigo 108, quando, verificada a incapacidade definitiva, for o militar considerado inválido, isto é, impossibilitado total e permanentemente para qualquer trabalho."
8.	Para maior clareza, transcrevo também o art. 108 do Estatuto, no que aqui interessa:
"Art. 108. A incapacidade definitiva pode sobrevir em conseqüência de:
I - ferimento recebido em campanha ou na manutenção da ordem pública;
II - enfermidade contraída em campanha ou na manutenção da ordem pública, ou enfermidade cuja causa eficiente decorra de uma dessas situações;
III - acidente em serviço;
IV - doença, moléstia ou enfermidade adquirida em tempo de paz, com relação de causa e efeito a condições inerentes ao serviço;
V - tuberculose ativa, alienação mental, esclerose múltipla, neoplasia maligna, cegueira, lepra, paralisia irreversível e incapacitante, cardiopatia grave, mal de Parkinson, pênfigo, espondiloartrose anquilosante, nefropatia grave e outras moléstias que a lei indicar com base nas conclusões da medicina especializada".
9.	Como se vê, o benefício previsto no art. 110 da Lei 6.880/1980, expressamente dirigido ao militar da ativa ou da reserva remunerada, não alcança o militar reformado. Ademais, quer da ativa, quer da reserva, o benefício se traduz no cálculo dos proventos com base no soldo do posto ou grau hierárquico imediato àquele que o favorecido apresentava na ativa - ou seja, não há espaço na norma para o cálculo dos proventos ter por referência dois postos acima daquele que o militar possuía quando ainda em atividade.
10. Sobre o primeiro ponto - os destinatários do adicional -, a jurisprudência do Superior Tribunal de Justiça (STJ) , intérprete último da lei federal, há muito se encontra pacificada, como ilustram os precedentes adiante reproduzidos:
"PROCESSUAL CIVIL. ADMINISTRATIVO. MILITAR REFORMADO POR ATINGIR A IDADE LIMITE NA RESERVA. INVALIDEZ SUPERVENIENTE À INATIVAÇÃO. REFORMA COM REMUNERAÇÃO CORRESPONDENTE AO GRAU HIERÁRQUICO IMEDIATO. IMPOSSIBILIDADE. SÚMULAS 7 E 83 DO STJ.
1. O art. 110 da Lei 6.880/1980 prevê o direito de o militar da ativa ou da reserva remunerada ser reformado com a remuneração calculada com base no soldo correspondente ao grau hierárquico imediato ao que possuir.
2. O Tribunal de origem asseverou: 'o autor foi reformado ex officio em 21/05/2006 (Evento 20 - PROCADM4 - fl. 15) , por ter atingido idade limite de permanência na reserva, nos termos do art. 106, I, d, da Lei n° 6.880/80. Pretende, agora, a melhoria da reforma para que seus proventos passem a ser calculados com base na remuneração do posto superior na inatividade, em razão da superveniência de moléstia que determina a sua invalidez (neoplasia maligna constatada em 04/01/2008) '.
3. É inviável reanalisar a constatação das datas da reforma e da eclosão da moléstia, pois inarredável a revisão do conjunto probatório dos autos para afastar as premissas fáticas estabelecidas pelo acórdão recorrido. Aplica-se, portanto, o óbice da Súmula 7/STJ. 
4. Ao reconhecer que o direito ora pugnado alcança apenas os militares da ativa ou da reserva remunerada, não prevendo a possibilidade da alteração de proventos de militar reformado por atingir a idade limite na reserva, o Tribunal a quo decidiu em consonância com a jurisprudência do STJ, razão pela qual incide a Súmula 83 do STJ. Precedentes: REsp 1.381.724/RS, Relatora Ministra REGINA HELENA COSTA, PRIMEIRA TURMA, DJe 10/5/2017; e AgRg no REsp 1.539.940/RS, Relatora Ministra ASSUSETE MAGALHÃES, SEGUNDA TURMA, DJe 29/3/2016.
5. Recurso Especial não conhecido" (REsp 1784347/RS, Rel. Min. Herman Benjamin, Segunda Turma, julgado em 2/4/2019, DJe de 23/4/2019; ênfase acrescentada) .
"ADMINISTRATIVO. MILITAR. REFORMA. ALTERAÇÃO DE BENEFÍCIO. INCAPACIDADE SUPERVENIENTE. ART. 110, § 1º C/C ART. 108, V, DA LEI 6.880/80. MILITARES DA ATIVA OU RESERVA REMUNERADA. RESTRIÇÃO. MILITAR JÁ REFORMADO. IMPOSSIBILIDADE. 
1. A reforma do militar com a remuneração calculada com base no soldo correspondente ao grau hierárquico imediato ao que possuir ou que possuía na ativa, nos termos do art. 110, § 1º, c/c o art. 108, V, da Lei 6.880/80, restringe-se aos militares da ativa ou reserva remunerada, na exata disposição do caput do art. 110, não sendo possível a concessão de tal benesse àqueles militares já reformados. 
2. Recurso especial não provido" (REsp 1.340.075/CE, Rel. Min. Castro Meira, Segunda Turma, julgado em 9/4/2013, DJe de 15/4/2013; ênfase acrescentada) . (grifos inseridos) 
5.9.	Convém mencionar que mesmo na hipótese de o instituidor da pensão ter recebido em vida proventos com base no soldo de 1º Tenente, a pensionista recorrente não faz jus a eles da mesma forma, pois se trata de concessão ilegal e a relação jurídica dos pensionistas com União é distinta daquela entre os servidores e militares, com bem consignado nas razões que levaram a prolação do Acórdão 464/2020-TCU-Primeira Câmara, Rel. Min. Relator Benjamin Zymler:
10. Pois bem, como o [interessado] já se encontrava reformado quando reconhecido inválido, seus proventos não poderiam ser majorados com fulcro no art. 110, § 1º, do Estatuto.
11. Assim, apresentam-se ilegais tanto a alteração da reforma do militar quanto, no que aqui interessa, o benefício pensional outorgado à viúva e às filhas.
12. A propósito, não é demasiado assinalar que a relação jurídica de militares inativos com a União é substancialmente distinta daquela envolvendo suas pensionistas, de modo que não há que se falar, em favor destas, em eventual direito à conservação nos proventos de vantagens - ora reconhecidamente irregulares - indevidamente percebidas em vida pelo instituidor. 
13. Aliás, o Supremo Tribunal Federal tem restringido até mesmo a eficácia de títulos executivos judiciais quando o titular do direito migra da condição de servidor ativo para a de servidor aposentado. No MS 30.725, por exemplo, o Ministro Gilmar Mendes anotou:
"Nesse sentido, a coisa julgada deveria ser invocada, a princípio, para efeitos de pagamento de vencimentos, o que não significa, necessariamente, que essa proteção jurídica se estenda, desde logo, para o cálculo dos proventos, o qual deve ser analisado caso a caso, sob pena de reconhecer-se a perpetuação de um direito declarado a ponto de alcançar um instituto jurídico diverso: o instituto dos proventos." (destaques inseridos) 
5.10.	Assim, não há que se falar em violação ao princípio da segurança jurídica ou ao ato jurídico perfeito. Ocorre que o ato de pensão em reexame é um ato jurídico totalmente autônomo em relação aos atos de reforma do instituidor (original e alteração) anteriormente analisados pelo TCU. 
5.11.	Por essa mesma razão, não há que se falar em decadência administrativa. O prazo para a ocorrência da decadência só começa a correr do momento da chegada do ato no TCU. Sendo o ato em reexame um ato autônomo em relação aos demais, é a sua data de chegada que deve ser o parâmetro para a verificação de eventual decadência. 
5.12.	Pacificando de vez o tema, o STF fixou a seguinte tese de repercussão geral (tema 445) , no bojo no RE 636.553, de relatoria do Min. Gilmar Mendes:
Em atenção aos princípios da segurança jurídica e da confiança legítima, os Tribunais de Contas estão sujeitos ao prazo de 5 anos para o julgamento da legalidade do ato de concessão inicial de aposentadoria, reforma ou pensão, a contar da chegada do processo à respectiva Corte de Contas. (grifos inseridos) 
5.13	Assim, como o ato de pensão foi enviado ao TCU apenas em 16/8/2019 (peça 2, p. 1) , não há que se falar em decadência administrativa nem em prescrição quinquenal. 
5.14.	Acerca da alegação da recorrente de que o ato em reexame estaria protegido pelos princípios da segurança jurídica, do direito adquirido, do ato jurídico perfeito, e da irretroatividade da nova interpretação, essa argumentação não pode prosperar.
5.15.	Sobre o princípio da segurança jurídica, cabe lembrar que a sedimentada jurisprudência da Suprema Corte é no sentido de classificar como ato complexo a concessão de aposentadoria, reforma ou pensão, consoante os seguintes julgados (RMS 3881/SP, MS 19875/DF, RE 195861/ES e MS 23665/DF) .
5.16.	Assim, sendo o ato de pensão complexo, este somente passa a estar plenamente formado (perfeito) , válido (aferição da legalidade com reflexo de definitividade perante a Administração) e eficaz (plenamente oponível a terceiros, deixando de apresentar executoriedade provisória) quando recebe o registro pela Corte de Contas. Tal entendimento decorre do disposto no inciso III do art. 71 da Constituição Federal, que estabelece que compete ao Tribunal de Contas da União apreciar, para fins de registro, a legalidade dos atos de admissão, assim como a concessão de aposentadoria, reforma ou pensão.
5.17.	Nessa perspectiva, impõe-se reconhecer que referido ato possui natureza precária, razão pela qual, até que haja o efetivo julgamento e o consequente registro pela Corte de Contas, não há que se falar em direito adquirido, ato jurídico perfeito, proteção da confiança, ou em irredutibilidade dos proventos, tendo em vista a ausência de aperfeiçoamento e definitividade do ato.
5.18.	A propósito do tema, colaciona-se entendimento esposado pela Corte Constitucional ao decidir no âmbito do RE-195.861/ES:
APOSENTADORIA - ATO ADMINISTRATIVO DO CONSELHO DA MAGISTRATURA - NATUREZA - COISA JULGADA ADMINISTRATIVA - INEXISTÊNCIA. O ato de aposentadoria exsurge complexo, somente se aperfeiçoando com o registro perante a Corte de Contas. Insubsistência da decisão judicial na qual assentada, como óbice ao exame da legalidade, a coisa julgada administrativa. (grifos acrescidos) 
5.19.	No caso em apreço, não houve o respectivo registro em razão da constatação de ilegalidade no ato, o que afasta, por si só, a presunção de legitimidade do ato administrativo que concedeu o benefício ao recorrente, não havendo, assim, que se falar em violação da segurança jurídica, de proteção da confiança, de direito adquirido ou de ato jurídico perfeito. 
5.20.	No que tange à irretroatividade das leis e à vedação a aplicação retroativa de nova interpretação, é de se ter presente que o TCU dispõe de Lei Orgânica e Regimento Interno, sendo que a Lei do Processo Administrativo e a LINDB podem ser aplicadas naquilo que for compatível com o regramento próprio desta Corte de Contas.
5.21.	Nessa senda, é de se ressaltar que o art. 260, § 2º, do Regimento Interno deste Tribunal assim dispõe:
§ 2º O acórdão que considerar legal o ato e determinar o seu registro não faz coisa julgada administrativa e poderá ser revisto de ofício pelo Tribunal, com a oitiva do Ministério Público e do beneficiário do ato, dentro do prazo de cinco anos da apreciação, se verificado que o ato viola a ordem jurídica, ou a qualquer tempo, no caso de comprovada má-fé.
5.22.	Nesse quadro, o argumento de que teria havido violação ao princípio da vedação de aplicação retroativa de nova interpretação deve ser rechaçado por três razões:
i) não há direito adquirido à exegese;
ii) não houve o registro do ato de aposentadoria do interessado, de tal arte a não se aplicar a máxima de que a "modificação posterior de jurisprudência não alcançaria as situações consolidadas à luz de critério interpretativo anterior". Isto porque poder-se-ia falar em situação consolidada apenas quando o ato de concessão recebe o registro do TCU, por ser ato complexo;
iii) o acórdão que julgar legal o ato de pensão militar e determinar o seu registro não faz coisa julgada administrativa, nos termos do § 2º do art. 260 do Regimento Interno deste Tribunal.
5.23	No que tange à eventual ausência de modulação de efeitos, tem-se que a decisão paradigma acerca desta temática se deu no já citado Acórdão 2225/2019-TCU-Plenário, quando se decidiu, ainda, que a modulação ali adotada abrangeria, tão somente, os atos já registrados por esta Corte de Contas, conforme se depreende do seu subitem 9.5:
9.5. em atenção aos princípios da segurança jurídica e da boa-fé, aplicar o entendimento constante do voto que fundamentou o acórdão proferido pelo STJ no REsp 1.340.075/CE, relativo aos destinatários do benefício do art. 110, § 1º, da Lei 6.880/1980, aos atos concessórios a serem apreciados por este TCU a partir da data de prolação deste acórdão;.
5.24.	Como se percebe, apenas os atos já apreciados pelo TCU foram submetidos ao regime de modulação de efeitos. Ora, no caso em reexame, o ato administrativo é precário, vez que não houve o respectivo registro em razão da constatação de ilegalidade, o que afasta, por si só, a presunção de legitimidade do ato administrativo que concedeu o benefício à recorrente. Em virtude dessas considerações, é de se rejeitar os argumentos apresentados.
5.25.	Quanto à boa-fé da recorrente, tenha-se presente que foi considerada ao se dispensar a devolução dos valores indevidamente recebidos, nos termos do subitem 9.3 do acórdão recorrido.
5.26.	No que tange à possível violação ao princípio da irredutibilidade dos proventos, destaca-se que, de acordo com o e. STF, não há óbice à redução de proventos caso alguma parcela/vantagem esteja sendo paga ao arrepio da lei, nos termos do entendimento proferido no âmbito do MS 25.552, de relatoria da Ministra Cármen Lúcia, verbis: 
EMENTA: MANDADO DE SEGURANÇA. ATO DO TRIBUNAL DE CONTAS DA UNIÃO. APOSENTADORIA DE MAGISTRADO.[...]. DECADÊNCIA ADMINISTRATIVA E OFENSA AO PRINCÍPIO DA IRREDUTIBILIDADE DE SALÁRIOS NÃO CONFIGURADAS. [...]3. O Supremo Tribunal Federal pacificou entendimento de que, sendo a aposentadoria ato complexo, que só se aperfeiçoa com o registro no Tribunal de Contas da União, o prazo decadencial da Lei n. 9.784/99 tem início a partir de sua publicação. Aposentadoria do Impetrante não registrada: inocorrência da decadência administrativa. 4. A redução de proventos de aposentadoria, quando concedida em desacordo com a lei, não ofende o princípio da irredutibilidade de vencimentos. Precedentes. 5. Segurança denegada (grifos acrescidos) .
5.27.	Dessa forma, quanta à ilegalidade do ato em reexame, deve ser mantido o Acórdão recorrido pelos seus próprios fundamentos, conforme voto condutor supratranscrito, sendo que o Tribunal aplicou o Enunciado 106 da Súmula de Jurisprudência deste Tribunal, dispensando o ressarcimento das importâncias recebidas indevidamente até o julgamento do ato.
6.	Do reestabelecimento imediato do pagamento da pensão militar à recorrente
6.1	Em seu recurso, bem como em outras manifestações processuais, a recorrente clamou ao TCU para que seus proventos não fossem integralmente cessados, seja em razão do efeito suspensivo dos recursos, seja em razão do fato de que o que está em discussão é o valor de sua pensão e não a pensão em si. 
6.1.1	Em petição (peça 81) , alega o seguinte: "em que pese a decisão que concedeu o efeito suspensivo do v. acórdão combatido, a Recorrente não recebeu seus vencimentos no mês de setembro, conforme extrato anexo." Em petição similar (peça 70) , lê-se: "Em que pese a r. decisão de concessão de efeito suspensivo, o órgão pagador não efetuou o pagamento do benefício da Recorrente no mês de julho do corrente, conforme faz provas os documentos ora acostados." O extrato de setembro de 2020 (peça 82) corrobora as alegações da recorrente. 
6.2.	Em seu recurso (peça 27, p.15) , ao defender a percepção ao menos nos moldes da primeira reforma do instituidor, alegou o seguinte:
Por amor aos debates, caso esse não seja o entendimento de Vossas Excelências, o cancelamento integral da pensão militar se mostra ainda mais ilegal; pois ainda que se aplique a mudança de entendimento no caso concreto, os atos concessórios considerados válidos devem ser ap1icados, ou seja, no caso vertente a pensão deve ser paga pelo menos considerando a condição hierárquica superior, aos moldes em que foi inicialmente concedida no título 295/75.
Análise:
6.3.	De início, convém reproduzir o item do acórdão que acabou por cessar integralmente o pagamento de pensão à recorrente:
9.4. determinar que, no prazo de 15 (quinze) dias contados da ciência desta deliberação, a Diretoria de Administração de Pessoal do Comando da Aeronáutica adote as seguintes medidas:
9.4.1. faça cessar os pagamentos decorrentes dos atos ora considerados ilegais pelo item 9.2 deste Acórdão, sob pena de responsabilidade solidária da autoridade administrativa omissa, nos termos do art. 71, IX, da Constituição de 1988 e do art. 262, caput, do Regimento Interno do TCU; 
6.4.	Da leitura do acórdão atacado, percebe-se que os comandos acima transcritos de fato levaram a Unidade Jurisdicionada (UJ) a suspender integralmente os valores recebidos pela recorrente.
6.5.	Como consequência, a recorrente está há meses (desde a notificação da UJ acerca da decisão) sem receber seus proventos, os quais possuem caráter alimentar e são essenciais à dignidade da pessoa humana. 
6.6.	Ocorre que o próprio voto condutor do acórdão recorrido reconheceu qual seria o valor correto da pensão, conforme se observa no quadro do item 4 do voto condutor (supratranscrito) :
	Instituidor
	Posto na Reforma
	Posto de Contribuição
	Pensão Militar

				Devida
	Indevidamente Paga

	Benedicto Torquato da Silva Junior
	2º Tenente
	2º Tenente
	2º Tenente
	1º Tenente

6.7.	Ora, se o próprio voto condutor do acórdão entendeu como "Devida" a pensão militar com proventos fixados com base no soldo de 2º Tenente, a deliberação do Acórdão, data máxima vênia, não parece ter adotado a melhor solução ao caso ao fazer cessar integralmente os proventos, os quais, repete-se, possuem caráter alimentar. Porém, a decisão recorrida apenas seguiu, de fato, a fórmula que o TCU vem utilizando em determinações envolvendo casos similares. 
6.8.	A fórmula adotada na deliberação atacada é comumente utilizada pelo TCU em acórdãos que tratam de alteração de reforma. Exportou-se tal fórmula aos casos de pensão. Porém, naqueles casos (alteração de reforma) , com a cessação do pagamento dos proventos previstos na alteração da reforma, automaticamente o interessado volta a receber seus proventos tal como dispostos no ato original de reforma. Contudo, no caso de pensão militar, é preciso se pensar uma fórmula diferente, pois não há um ato de "pensão original" que sirva de base à UJ para que mantenha os pagamentos.
6.9	Como consequência, inexistindo qualquer ato de pensão anterior que permita a continuidade de pagamentos, as pensionistas podem ficar meses ou até anos sem receber qualquer valor, enquanto novo ato de pensão não for expedido. Eventual efeito suspensivo, decorrente de recurso interposto, não resolve o problema. Na verdade, o efeito suspensivo impede que novo ato seja emanado. Assim, permanece o problema: entre um ato e outro a pessoa não recebe qualquer valor referente à pensão, a qual possui natureza alimentar.
6.10.	Nesse sentido, a situação é similar aos atos iniciais de aposentadoria. Nos atos de aposentadoria, tal como no ato em reexame, não há ato anterior que permita a continuidade dos pagamentos. Por essa razão, o TCU tem adotado a seguinte fórmula, com algumas variações, tal como se observa no Acórdão 8764/2020-TCU-Primeira Câmara, Rel. Min. Bruno Dantas:
9.3.1. no prazo de 15 (quinze) dias, faça cessar os pagamentos decorrentes do ato ora considerado ilegal, sob pena de responsabilidade solidária da autoridade administrativa omissa, até a emissão de novo ato, livre das irregularidades apontadas, a ser submetido à apreciação do TCU no prazo de 30 (trinta) dias;
6.11.	No caso em tela, o acórdão recorrido, em seu item 9.4.3, não estipulou prazo para envio do novo ato de pensão. Sendo assim, há potencial prejuízo à recorrente, uma vez que a emissão de novo ato pode demorar meses, ou até anos, e, por todo esse tempo, a recorrente ficaria sem receber proventos.  Por isso, é mais prudente dar provimento parcial ao recurso, para que o item 9.4.1 do Acórdão recorrido passe a constar com a seguinte redação:
"9.4.1. faça cessar os pagamentos decorrentes dos atos ora considerados ilegais pelo item 9.2 deste Acórdão, sob pena de responsabilidade solidária da autoridade administrativa omissa, nos termos do art. 71, IX, da Constituição de 1988 e do art. 262, caput, do Regimento Interno do TCU, até a emissão de novo ato, livre das irregularidades apontadas, a ser submetido à apreciação do TCU no prazo de 30 (trinta) dias;"
6.12.	Por todo o exposto, considerando que a pensão possui natureza alimentar e que tal ato se assemelha ao ato inicial de aposentadoria, uma vez que é o primeiro ato que vincula a pensionista ao Estado, é prudente adotar a redação acima proposta, dando-se provimento parcial a este recurso. 
CONCLUSÃO
7.	Em face da análise das razões recursais apresentadas, concluiu-se que a recorrente não faz jus receber proventos calculados com base no soldo de grau hierárquico imediato (1º Tenente) , devendo passar a receber os proventos tais como calculados no primeiro ato de reforma do instituidor da pensão.
7.1.	Assim, não foram trazidos aos autos argumentos que detenham o condão de modificar o julgado de origem quanto à legalidade do ato.
7.2.	Contudo, não pode a recorrente ficar sem receber seus proventos até indefinida futura expedição de seu novo ato de pensão militar por parte da Diretoria de Administração de Pessoal do Comando da Aeronáutica. Assim, propõe-se dar provimento parcial ao recurso de modo a fixar um prazo para a emissão do novo ato de pensão. 
ROPOSTA DE ENCAMINHAMENTO
8.	Ante o exposto, submetem-se os autos à consideração superior, propondo-se, com fundamento no art. 48 da Lei 8.443/1992 c/c os artigos 285 e 286, parágrafo único, do RI/TCU:
	a) conhecer do recurso e, no mérito, dar-lhe provimento parcial para que o item 9.4.1 do Acórdão recorrido passe a constar com a seguinte redação:
"9.4.1. faça cessar os pagamentos decorrentes dos atos ora considerados ilegais pelo item 9.2 deste Acórdão, sob pena de responsabilidade solidária da autoridade administrativa omissa, nos termos do art. 71, IX, da Constituição de 1988 e do art. 262, caput, do Regimento Interno do TCU, até a emissão de novo ato, livre das irregularidades apontadas, a ser submetido à apreciação do TCU no prazo de 30 (trinta) dias;"
	b) cientificar a recorrente e os demais interessados do acórdão que vier a ser prolatado, ressaltando-se que o relatório e o voto que o acompanharem podem ser consultados no endereço www.tcu.gov.br/acordaos, no dia seguinte ao de sua oficialização.
	É o relatório.

8.1. Tiago Mascarenhas da Costa Marques (205.521/OAB-RJ), representando Lucia Itajahy Prado de Azevedo.  
8.2. Regiane Ferreira dos Santos (174.032/OAB-SP), representando Maricy Lucchesi Torquato Bourgis.

Procurador Júlio Marcelo de Oliveira.

PENSÃO MILITAR. ELEVAÇÃO DOS PROVENTOS A POSTO SUPERIOR DE MILITAR JÁ REFORMADO, COM BASE NO ART. 110, § 1º, DA LEI 6.880/1980. INVALIDEZ PERMANENTE. AUSÊNCIA DE PREVISÃO LEGAL PARA EXTENSÃO DA VANTAGEM A MILITARES JÁ REFORMADOS. ILEGALIDADE E NEGATIVA DE REGISTRO. PEDIDO DE REEXAME. PROVIMENTO PARCIAL.

PENSÃO MILITAR (PMIL)

Secretaria de Recursos (Serur); Secretaria de Fiscalização de Integridade de Atos e Pagamentos de Pessoal e de Benefícios Sociais (Sefip).

Cuidam os autos de pedido de reexame interposto pela Sra. Maricy Lucchesi Torquato Bourgis, filha do militar falecido Sr. Benedicto Torquato da Silva Júnior, contra o Acórdão 5376/2020-TCU-Segunda Câmara, Relator Ministro-Substituto André Luís de Carvalho, (peça 83) .
2.	A Secretaria de Recursos - Serur propugna pelo provimento parcial do recurso, alterando-se a redação do item 9.4.1 do Acórdão recorrido.
3.	O Ministério Público (peça 85) , em cota singela, concorda com a unidade técnica.
4.	O tema está pacificado no âmbito desta E Corte, conforme o disposto no art. 110, § 1º, da Lei 6.880/1980 (Estatuto dos Militares) , na redação dada pela Lei 7.580/1986:
"Art. 110. O militar da ativa ou da reserva remunerada, julgado incapaz definitivamente por um dos motivos constantes dos incisos I e II do art. 108, será reformado com a remuneração calculada com base no soldo correspondente ao grau hierárquico imediato ao que possuir ou que possuía na ativa, respectivamente. 
§ 1º Aplica-se o disposto neste artigo aos casos previstos nos itens III, IV e V do artigo 108, quando, verificada a incapacidade definitiva, for o militar considerado inválido, isto é, impossibilitado total e permanentemente para qualquer trabalho".
5.	Como se depreende da leitura do dispositivo legal, o benefício se destina, expressamente, ao militar da ativa ou da reserva remunerada, sendo impróprio incluir sob seu alcance a figura do militar reformado.
6.	No entanto, a Serur observa que a redação do item 9.4.1. do Acórdão questionado deu margem a potencial prejuízo à recorrente, na medida em que determinou a imediata suspensão do pagamento da pensão, sem fixar prazo para a emissão de novo ato livre da ilegalidade constatada.
7.	Destarte, acompanho a proposta da unidade técnica, corroborada pelo Ministério Público de Contas em cota singela, dando provimento parcial ao recurso.
Diante do exposto, voto no sentido de que este Colegiado adote a deliberação que ora submeto a sua apreciação.
TCU, Sala das Sessões, em 21 de setembro de 2021.
Ministro JOÃO AUGUSTO RIBEIRO NARDES 
Relator